【裁判字號】    98,訴,1261
【裁判日期】    990210
【裁判案由】    債務人異議之訴
【裁判全文】
臺灣臺南地方法院民事判決              98年度訴字第1261號
原      告  丙○○
            甲○○○
            李府融即李金玲）.
            戊○○
共      同
訴訟代理人  鄭世賢律師
被      告  臺南縣東山鄉農會
法定代理人  乙○○
訴訟代理人  丁○○
上列當事人間請求債務人異議之訴事件，本院於民國九十九年一
月二十七日言詞辯論終結，判決如下：
    主  文
本院98年度司執字第59993號強制執行事件，被告所執本院97年
度執賢字第5328號債權憑證，就逾原告繼承其被繼承人楊吳明珠
之遺產範圍者，不得對原告為強制執行。
訴訟費用新臺幣貳萬肆仟貳佰陸拾伍元由被告負擔。
    事實及理由
一、原告起訴主張:
（一）原告等之被繼承人楊吳明珠（即李吳明珠）前於民國86年
      5月30日向被告借款新臺幣（下同）300萬，並以其所有坐
      落臺南縣東山鄉○○段1011地號、同段992地號等2筆土地
      設定貸款額度380萬元、存續期間自84年8月25日至114年8
      月25日之抵押權，並由訴外人即其長子李國榮（即李國皇
      ）擔任連帶保證人。嗣因楊吳明珠未依約清償，被告於87
      年間拍賣上開抵押土地，曾獲償177萬2000元，未清償部
      分經本院核發97年度執賢字第5328號債權憑證，內容如下
      :「聲請執行金額：債務人（即楊吳明珠之繼承人）應連
      帶給付債權人234萬9782元及自94年11月30日起至清償日
      止在6個月以內者，按上開利率百分之10計算，超過6個月
      者，按上開利率百分之20計算之違約金，並連帶賠償程序
      費用131元。」
（二）按98年6月10日公布之民法繼承編施行法第1之3條規定：
      「繼承在民法繼承編中華民國98年5月22日修正施行前開
      始，繼承人未逾修正施行前為限定繼承之法定期間且未為
      概括繼承之表示或拋棄繼承者，自修正施行之日起，適用
      修正後民法第1148條、第1153條至第1163條之規定（第1
      項）。繼承在民法繼承編中華民國98年5月22日修正施行
      前開始，繼承人對於繼承開始以前已發生代負履行責任之
      保證契約債務，由其繼續履行債務顯失公平者，以所得遺
      產為限，負清償責任（第2項）。繼承在民法繼承編中華
      民國98年5月22日修正施行前開始，繼承人已依民法第114
      8條之規定代位繼承，由其繼續履行繼承債務險失公平者
      ，以所得遺產為限，負清償責任（第3項）。繼承在民法
      繼承編中華民國98年5月22日修正施行前開始，繼承人因
      不可歸責於己之事由或未同居共財者，於繼承開始時無法
      知悉繼承債務之存在，致未能於修正施行前之法定期間為
      限定或拋棄繼承，且由其繼續履行繼承債務顯失公平者，
      於修正施行後，以所得遺產為限，負清償責任（第4項）
      。前3項繼承人依修正施行前之規定已清償之債務，不得
      請求返還。」，查本件原告之被繼承人楊吳明珠餘93年6
      月19日死亡，原告繼承之事實於前揭修法之前，且已逾法
      定拋棄或限定繼承之期間。
（三）又原告之被繼承人楊吳明珠早在繼承開始以前之86年間即
      有本件債務，原告等雖為楊吳明珠之繼承人，惟楊吳明珠
      向被告借款時，原告等並不知悉，斯時1.原告丙○○、甲○○○分別於65年5月15日、71年6月15日結婚遷出；2.原
      告李府融（即李金玲）任職於日月光半導體製造股份有限
      公司並居住於公司宿舍且於86年結婚遷出；3.原告戊○○
      於私立崑山技術學院讀書均住宿於校舍，畢業後任職自願
      役士官5年，上開原告等均不知悉上開借款之經過，且被
      告自被繼承人楊吳明珠死亡後至本件強制執行前均未曾向
      原告請求清償或任何催討之情事，由上可證原告等於被告
      借款時並未與被繼承人同居共財，且於繼承發生之時亦不
      知悉有上揭債務存在，故未能於期限內為拋棄或限定繼承
      ，且由其繼續履行繼承債務顯失公平；是依於98年6月10
      日公布之民法繼承編施行法第1之3條第4項規定，應認原
      告等得僅就其繼承楊吳明珠之遺產為限，負清償責任。
（四）綜上，原告主張依民法繼承編第1之3條第4項規定，其得
      以所得被繼承人楊吳明珠之遺產，負清償責任，其得依強
      制執行法第14條提起債務人異議之訴，即屬有據。
（五）爰聲明：如主文第1項所示。
二、被告則以:
（一）按民事訴訟法第277條規定:「當事人主張有利於己之事實
      者，就其事實有舉證之責任。但法律有特別規定，或依其
      情形顯失公平者，不在此限。」民法第1148條第1項復規
      定：「繼承人自繼承開始時，除本法另有規定外，承受被
      繼承人財產上之一切權利義務。」本件借款於86年5月30
      日已由其訴外人即楊吳明珠另一繼承人李國榮所有之2筆
      土地提供被繼承人楊吳明珠向本會抵押借款300萬元，並
      於88年2月1日轉列催收款，經正常程序催理，依法強制執
      行，並於89年12月11日拍定擔保品後，未清償部分繼續執
      行義務人兼債務人李國榮薪資，直至95年12月李國榮離職
      無執行標的後，於聲請執行法院換發債權憑證時發現被繼
      承人楊吳明珠於93年6月19日死亡，被告遂於96年10月24
      日經向本院查詢「無被繼承人楊吳明珠之繼承人聲請限定
      繼承或拋棄繼承案」，有本院96南院雅加字第0960052299
      號函可稽，隨後本會於97年1月9日依繼承系統表請求核發
      所有繼承人債權憑證（即97年度執賢字第5328號）。
（二）本借款係86年5月30日發生，原告丙○○、甲○○○、李
      府融等雖有戶籍遷徙之情事，惟戶籍遷徙與是否同財共居
      乃屬二事，且原告等身為楊吳明珠之子女，仍會返家探視
      楊吳明珠，是以不能徒以戶籍之遷徙而認為不知悉借款存
      在。且另一原告戊○○目前仍設籍同被繼承人楊吳明珠住
      所。倘均不知悉實難讓人折服。
（三）爰聲明:駁回原告之訴。
三、兩造不爭執之事實
（一）被告曾於87年9月間持本院87年度促字第13314號支付命令
      為執行名義，聲請執行李國皇所有坐落臺南縣東山鄉○○
      段1011地號、同段991地號等2筆土地，獲清償177萬2000
      元。另同案有執行李國榮薪資至95年12月李國榮退休離職
      為止（本院87年度執字第13588號）。嗣於90年7月間，原
      告再以87年度執字第13588號債權憑證為執行名義，聲請
      強制執行李國皇（即李國榮）之土地4筆，經拍賣公告期
      滿是為撤回執行終結（本院90年度執字14560號）。之後
      ，被告再於97年向本院聲請強制執行換發債權憑證，因借
      款人楊吳明珠於93年6月19日死亡，其繼承人即原告及訴
      外人李國榮（其中李國榮本為該借款之連帶保證人）等人
      均未向法院聲明拋棄繼承或限定繼承，並經本院核發97年
      度執字第5328號以全體繼承人為債務人名義之債權憑證。
      之後，被告再持本院97年度執字第5328號債權憑證對原告
      等及李國榮聲請強制執行（案列本院98司執字第59993號
      ）執行李國榮所有之土地2筆（臺南縣東山鄉○○段155地
      號、臺南縣東山鄉○○段167地號）、李府融所有之土地1
      筆（臺南縣東山鄉○○段150地號）、丙○○（帝寶工業
      股份有限公司）及戊○○（和泉彰科技股份有限公司、明
      錦實業股份有限公司）之薪資，並就不動產部分目前延緩
      執行。
（二）借款人楊吳明珠於死亡時，領有農保死亡津貼為15萬3000
      元外，此外查無任何其他的遺產（遺產清冊所列之車號
      2M-1137號自小客車，業於楊吳明珠死亡前，即已失竊）
      。而原告等均未辦理限定繼承或拋棄繼承，有本院96南院
      雅加字第0960052299號函可證。
（三）原告丙○○、甲○○○分別於65年5月15日、71年6月15
      日因結婚遷出；原告李府融於83年6月間至87年間任職於
      日月光半導體製造股份有限公司，並86年12月29日結婚；
      原告戊○○前於私立崑山技術學院就學，並於87年6月畢
      業後，擔任5年志願役士官。原告等於借款期間，並未與
      楊吳明珠同住。
（四）對本院向各家保險公司調閱以楊吳明珠為要保人、被保險
      人、受益人名義之投保情形，對各家保險公司的回函均無
      意見。（除了新光保險公司有函覆以下投保紀錄外，其餘
      均無投保紀錄，楊吳明珠於新光人壽保險股份有限公司，
      以自己為要保人、以自己及戊○○為受益人，投保「幸福
      兒童教育年金壽險」，惟期滿未獲理賠；並以自己為要保
      人、以自己（生存保險金）及李國榮、戊○○（身故保險
      金）為受益人，投保退休養老年金終身壽險，惟於92年12
      月29日已解約。
（五）對於本院調閱之原告及楊吳明珠及李國皇等人之稅務電子
      閘門所得調件明細表均無意見。
（六）原告並未繼承楊吳明珠的遺產，被告目前強制執行的標的
      均為原告個人的財產。
四、得心證之理由
    依民法繼承編施行法第1之3條第4項規定：「繼承在民法繼
    承編中華民國98年5月22日修正施行前開始，繼承人因不可
    歸責於己之事由或未同居共財者，於繼承開始時無法知悉繼
    承債務之存在，致未能於修正施行前之法定期間為限定或拋
    棄繼承，且由其繼續履行繼承債務顯失公平者，於修正施行
    後，以所得遺產為限，負清償責任。」是本件原告等是否得
    適用前揭規定，以所得遺產為限，負清償責任，應視:（一
    ）原告是否因不可歸責於己之事由或未同居共財者，而於繼
    承開始時無法知悉繼承債務之存在?（二）由原告繼續履行
    繼承債務是否顯失公平？茲分述如下:
（一）原告係因不可歸責於己之事由或未同居共財者，而於繼承
      開始時無法知悉繼承債務之存在：
      查原告丙○○、甲○○○分別於65年5月15日、71年6月15
      日即因婚嫁而遷出其母楊吳明珠之戶籍地，此有戶籍謄本
      在卷可考，復為兩造所不爭，而自楊吳明珠於86年5月間
      借款之時，距原告丙○○、甲○○○因婚嫁而遷出，已分
      別相距有21年、15年之久，原告丙○○、甲○○○遷出後
      即未與被繼承人楊吳明珠同住，而無同財共居等情，應堪
      認定。其次，原告李府融於83年6月間至87年間，係任職
      於日月光半導體製造股份有限公司（設於高雄市），並於
      86年12月29日結婚遷出，原告李府融嗣再於96年7月4日以
      買賣為原因取得坐落於臺南縣東山鄉○○段150地號之土
      地，亦有原告李府融之戶籍謄本、勞工保險被保險人投保
      資料表、及本院98年度司執字第59993號卷所附之土地登
      記第二類謄本各1紙可證，是以借款當時李府融雖仍未遷
      出被繼承人之戶籍地，惟原告李府融所稱其任職當時係居
      住於公司宿舍，現實上並未與被繼承人楊吳明珠同住，應
      可採信，況原告李府融倘其知悉上開借款債務之存在，復
      未辦理限定繼承或拋棄繼承之情形下，概無以自己之名義
      購買上開土地而供他人強制執行之理。再者，原告戊○○
      為66年10月2日生，86年5月30日借款當時僅為19歲，並就
      於私立崑山技術學院就學（專科部二年制，就學期間為85
      年至87年），復於87年11月18日入伍服役，有私立崑山技
      術學院（86）崑院專字第1454號畢業證書、國軍軍官軍職
      基本資料暨專長授予證明、陸海空軍軍官退伍令各1紙在
      卷可憑，是以，戊○○之戶籍與被繼承人雖同在一處，惟
      借款當時其年紀尚幼，並在外求學、服兵役之情形，原告
      戊○○是否必然會告知系爭借款債務，尚非無疑。又雖楊
      吳明珠有以戊○○為受益人投保，然父母為兒女投保保險
      或以自己為被保險人、兒女為受益人之情形乃屬社會常態
      ，且是否投保保險與是否知悉債務，係屬二事，故被告雖
      以戊○○之戶籍與被繼承人均同在一處，且被繼承人有為
      戊○○向新光保險公司投保保險，顯見母子間仍有聯絡云
      云，尚不足採。是就原告所舉之事證觀之，原告等人於被
      繼承人楊吳明珠借款期間均未同住等情，被告亦不爭執，
      然被告迄無法舉證證明原告於本件借款期間至繼承開始時
      與楊吳明珠同居共財或已知悉本件繼承債務存在之事實另
      為舉證以實其說，堪認原告主張渠等因未與楊吳明珠同住
      共財，無法知悉繼承債務存在，而未能於法定期間限定繼
      承或拋棄繼承等語，應為可採。
（二）由原告等繼續履行繼承債務，有顯失公平之情形。
    1.按民法繼承編施行法第1條之3第4項所謂之履行繼承債務
      是否顯失公平一節，立法者並未為任何定義或例示，惟本
      條第2項至第4項係於98年6月10日配合民法第1148條以下
      有關概括繼承改採限定繼承而增訂，考民法第1148條以下
      改採限定繼承之目的，係在於避免繼承人因不知法律而未
      於法定期間內為限定或拋棄繼承之聲請，致背負繼承債務
      而影響生計之不合理現象；又如強令繼承人須負無限責任
      ，以其本身固有財產清償，將使子孫代代不能脫卸負累，
      實有違近代民法之精神。又民法修正後之第1148條以下僅
      適用於修正公布後之繼承案件，對於修正公布前者，固有
      溯及適用之必要，但為求維護債權人之信賴、法安定性及
      避免有害交易安全，故於施行法增訂本條並限縮其溯及之
      範圍，僅適用於98年5月2日前在適用概括繼承舊制下，因
      保證、代位繼承或不可歸責於繼承人之事由致未能在法定
      期間內為限定或拋棄繼承等原因，致繼承人受其所不知債
      務桎梏之案件，是以，本院認應以繼承人與繼承債務發生
      之關連性、繼承人有否於繼承開始前自被繼承人處取得財
      產，及取得多寡為判斷之準據。亦即，債務之發生直接與
      繼承人有關連者，如被繼承人為繼承人求學、分居或營業
      所發生之負債，由繼承人繼承該債務即非顯失公平。被繼
      承人曾於繼承開始前贈與繼承人超逾所負債務財產，或依
      被繼承人對繼承人之扶養狀況，與所負債務之金額比例為
      比較，尚非顯然失衡者，皆係因繼承人之受有利益而影響
      被繼承人債務之清償，亦可認非顯失公平。至若繼承人與
      繼承債務之發生並無關連、或繼承人對被繼承人財產狀況
      全然無涉，且依債務人之經濟狀況，承受繼承債務將影響
      其生存權及人格發展者，若仍令繼承人就被繼承人債務負
      完全之清償責任，自屬顯失公平。
    2.經查，借款人楊吳明珠於死亡時，其繼承人僅領有農保死
      亡津貼為15萬3000元，原告主張已用於其喪葬費用，此外
      原告並無繼承楊吳明珠任何遺產，亦未因其身故而使原告
      等領有任何保險金等情，有兩造均不爭執之稅務電子閘門
      財產所得調件明細表、各保險公司回函可資佐證。是以，
      審酌原告丙○○、甲○○○、李府融均已出嫁多年，渠等
      既不知繼承債務存在，復未取得任何遺產，亦無事證足認
      渠等因系爭借款性受有利益或於被繼承人生前受有被繼承
      人之贈與等等，原告戊○○則除97年度薪資所得為227,14
      5元外，名下亦無其他財產等情，若將此等債務加諸其身
      ，勢必嚴重影響其家庭及經濟狀況，由原告等自身勞力所
      得及其多年努力累積之固有財產，繼續履行系爭高達2,34
      9,782元之借款債務，堪認已顯失公平。
五、綜上，原告主張其符合民法繼承編施行法第1條之3第4項規
    定之情形，應屬可採。則其主張對於被繼承人楊吳明珠前揭
    繼承債務僅以所得遺產為限，負清償責任，因而訴請被告所
    執本院97年度執賢字第5328號債權憑證，逾原告繼承其被繼
    承人楊吳明珠之遺產範圍者，不得對原告強制執行，為有理
    由，應予准許。
六、訴訟費用之負擔:民事訴訟法第78條。
中    華    民    國    99    年    2     月    10    日
                  民事第一庭    法      官  蔡雅惠
以上正本證明與原本無異
如對本判決上訴，須於判決送達後20日內向本院提出上訴狀（應
附繕本）。
中    華    民    國    99    年    2     月    10    日
                                書記官  詹書瑋

司法院資訊處製作；財團法人民間司法改革基金會備份。
